臺灣高等法院臺中分院刑事判決　　　　 96年度上易字第490號
上　訴　人　臺灣南投地方法院檢察署檢察官
被　　　告　丁○○
選任辯護人　黃淑真律師
上列上訴人因被告侵占案件，不服臺灣南投地方法院95年度易字
第488號中華民國96年1月31日第一審判決（起訴案號：臺灣南
投地方法院檢察署95年度偵字第330號），提起上訴，本院判決
如下：
    主  文
原判決撤銷。
丁○○意圖為自己不法之所有，而侵占對於業務上所持有之物，
處有期徒刑壹年，減為有期徒刑陸月，如易科罰金，以銀元參佰
元即新台幣玖佰元折算壹日。
    事  實
一、丁○○與丙○○、伍錦蓮、廖文榜、己○○等人均係南投縣
    集集鎮○○里○○路46之2號「巨洋砂石行」之股東，巨洋
    砂石行前負責人乙○○因於民國92年間，涉嫌業務侵占等案
    件而解職（乙○○後經臺灣南投地方法院於94年3月29日以
    93年度易字第430號依業務登載不實文書罪判處有期徒刑六
    月確定）。巨洋砂石行因而停止營運，該砂石行股東另推選
    丁○○為監察人及負責人，負有對砂石行營運、財務、債權
    、債務監察及催收追繳之責，為從事業務之人。丁○○於93
    年10月15日召集丙○○、伍錦蓮等股東，在雲林縣斗六市鎮
    ○路46號戊○○住處開會，決議將巨洋砂石行之機具、砂石
    變賣所得，優先清償巨洋砂石行以丙○○名義所負債務及對
    往來廠商之應付貨款、設備費用，如有剩餘始得分配予股東
    。嗣丁○○於93年10月19日以巨洋砂石行名義，與高豐資源
    回收有限公司（以下稱高豐公司）許光興簽訂廢鐵買賣合約
    書，將巨洋砂石行之廢鐵、砂石場內所有機械支架、進料筒
    、搗碎機具、骨架及輸送帶骨架等廢鐵一批，以新臺幣（下
    同）160萬元出售予許光興。嗣後變賣所得總共172萬元，均
    由丁○○保管。詎丁○○取得前開款項後，明知巨洋砂石行
    以丙○○名義所負債務尚有100餘萬元待清償，竟未依前開
    會議結論辦理，除將其中部分款項，依出資比例分別交付10
    萬元、20萬元、30萬元予不知情之股東伍錦蓮、廖文榜、己○○外，乃意圖為自己不法之所有，將其業務上所持有之變
    賣所得之款項予以侵占，交付40萬元予戊○○，其餘之剩餘
    款則全數侵占入己。
二、案經丙○○訴請臺灣南投地方法院檢察署檢察官偵查起訴。
    理  由
一、訊據被告丁○○（以下稱被告）固不否認係巨洋砂石行股東
    ，有於出售廢鐵後，將款項分配出去，其自己分得60萬元之
    事實，惟矢口否認有業務侵占之犯行，辯稱：被告實際上並
    未擔任巨洋砂石行的監察人、負責人，93年10月15日會議決
    議並沒有決議廢鐵砂石的變賣款要清償告訴人丙○○的債務
    ，但是有決議要按照出資的比例分配給股東，被告係依照決
    議的內容去做，並未侵占云云。經查：
  (一)被告於於93年10月19日以巨洋砂石行名義，與高豐公司許光
    興簽訂廢鐵買賣合約書，將巨洋砂石行之廢鐵、砂石場內所
    有機械支架、進料筒、搗碎機具、骨架及輸送帶骨架等廢鐵
    一批，以新臺幣（下同）160萬元出售予高豐公司。變賣所
    得總共172萬元，高豐公司已將款項交予丁○○之事實，有
    廢鐵買賣合約書影本在卷可稽（見94年度他字第740號偵查
    卷第4頁）。證人許光興於94年9月15日檢察官訊問時證稱：
    「（問：你是否有跟巨洋砂石行購買機械支架等廢鐵？）我
    先買160萬元，後來戊○○〔筆錄記載為黃國明〕說輸送帶
    上的馬達要另外買，我又另外買了12萬元，我以現金交給丁○○及戊○○。（問：是何人與你談買賣機械支架等廢鐵？
    ）丙○○找我來買上開設備，丙○○帶我到戊○○在斗六的
    家，跟黃國明談簽約的事宜。」等語（見94年度他字第740
    號偵查卷第16頁）。證人即告訴人丙○○於原審證稱：「因
    為我住在砂石行旁邊，有很多債權人上門向我要債，所以我
    跟被告討論是否乾脆把設備的基座拆掉，當作廢鐵賣掉，賣
    得的錢去處理那些小額債務。」等語（見原審卷第115 頁）
    。足認巨洋砂石場之廢鐵、砂石場內所有機械支架、進料筒
    、搗碎機具骨架及輸送帶骨架等物，出售予高豐公司。且依
    該廢鐵買賣合約書上記載，款項確係由被告丁○○簽收無訛
    ，被告亦不否認其有收取變賣所得之款項，並將之分配出去
    之情事。
  (二)被告等人在戊○○住處開會時，只決議出售機具所得用來償
    還巨洋砂石行以丙○○名義所開支票的債務，並未提及依股
    東出資額按比例分配股金之事宜，業據證人丙○○、伍錦蓮
    於偵查中證述甚詳（見94年度他字第740號偵查卷第15頁）
    。而被告於出售廢鐵得款後，將前開款項交付40萬元予戊○○，其中20萬元用以支付巨洋砂石行所欠電費，另20萬元作
    為戊○○代為處理工作之費用；另分別交付10萬元予伍錦蓮
    、交付20萬元予廖文榜、交付30萬元予己○○乙節，已據被
    告迭次供承在卷，並有其書立之分配明細表在卷可稽（見95
    年度偵字第330號偵查卷第28頁）。
  (三)證人戊○○於95年3月9日檢察官訊問時證稱：「（問：於93
    年10月15日開會時，討論巨洋砂石行現存鐵製設備及剩餘砂
    石出售所得用來清償以丙○○名義所開支票債務？）丙○○
    講說，出售機具所得要先清償公司在丙○○所經營時所負小
    部分的小債務，如便當費、公司水電工程費、員工薪水、原
    料的預收款，後來算一算這些款項大約3、40萬元，丁○○
    有同意說出售所得先清償這筆小額債務，其餘要分配給股東
    。」等語（見95年度偵字第330號偵查卷第15頁）。證人戊○○於原審證稱：「93年10月15日在我家開會，討論巨洋砂
    石行在集集還有一些廢鐵要賣，賣得的錢要分給所有股東，
    當天有談到要清償巨洋砂石行債務，但不是用賣廢鐵的錢去
    清償，是用巨洋砂石行所購置大型機具賣的錢去清償，那些
    大型機具由廠商保管，當時丙○○對賣廢鐵的錢分配方式沒
    有表示意見，被告有問丙○○是否要分賣廢鐵的錢，丙○○
    表示不要分，而廢鐵經估價有160萬元、砂石大約20幾萬元
    ，其中20幾萬元支付整地工錢，剩下160萬元支付巨洋砂石
    行所積欠電費20萬元及其佣金20萬元，剩120萬元有講要依
    股東股份比例分配。而開會當天丙○○表示經營巨洋砂石行
    時，對外有負債約3、40萬元，但在場股東都不承認這些債
    務，認為是他空口講的，後來我協調說如果有人來討這些債
    務有提出證據的話，就將那些大型機具處理完的錢，交給丙○○去處理債務，而廢鐵賣的錢先給股東分，丙○○也同意
    ，但那些大型機具現在都還沒有賣。（提示前開95年度偵字
    第330卷第15頁，筆錄所載與你剛才所說不符？）當天的陳
    述可能把大型機具跟廢鐵混在一起講了，我在檢察官偵訊時
    的意思是說，出售大型機具的錢要先清償巨洋砂石行在丙○○經營時所負債務3、40萬元，而不是說賣廢鐵的錢要先清
    償這些債務。（據丙○○陳述其經營巨洋砂石行負債為多少
    錢？）丙○○說共3、40萬元，內容為便當錢、員工薪水、
    水電維修費用、砂石之頭期款，其中砂石之頭期款金額較多
    占2、30萬，便當錢僅幾萬元，至於員工薪水、水電維修費
    用為多少錢，丙○○沒有講。（於93年10月19日簽定廢鐵買
    賣合約書時，是誰和許光興簽約？）是被告，我是證人也有
    簽，當天乙○○有到現場阻止工人拆除，後來己○○有帶著
    乙○○的讓渡書來，因為他是大股東，所以我才要己○○在
    那份合約書上簽名。」等語（見原審卷第73至78頁）。
  (四)證人己○○於95年5月30日檢察官訊問時證稱：「丁○○拿
    30 萬給我，是股權的移轉，是乙○○當初是跟我借錢，去
    投資砂石行，後來乙○○將股權轉讓給我，丁○○在賣機具
    前有跟我講出雙後的款項要按照投資比例來平均分，後來她
    給我30萬元。當初的股東丁○○、丙○○、伍錦蓮、還有我
    ，在斗六的受天宮開一個協調會，本來是要討論處理公司債
    務問題，結果丙○○找一些便當業者及砂石材料業者要來分
    配債權，但是那些債權人本來沒有列在債權人名冊內的人，
    我們有跟丙○○講，那部分是他經營時所負的債務，我們不
    願意概括承受。當時有提到到場的債權人，如果有提出實質
    的證明，我們出售機具的款項就先清償，剩餘的，再由股東
    依出資比例分配。」等語（見95年度偵字第330號偵查卷第
    39至40頁）。證人己○○於原審證稱：「我是由乙○○受讓
    的股東，沒有去過戊○○住處開會，但我知道巨洋砂石行有
    在處理廢鐵買賣的事，也有在廢鐵買賣合約書上簽名。而在
    受天宮協議是我所參與最後一次協議，後來在戊○○家協調
    就沒有參與，受天宮那次大家決議要變賣廢鐵，沒有明確強
    調這部分變賣廢鐵款項要先清償巨洋砂石行的債務，嗣變賣
    後戊○○有告知已協議將廢鐵變賣款依照股東出資比例分配
    ，我分配到廢鐵變賣款項30萬元，係由戊○○拿給我，戊○○有告訴我其他股東也有拿到，後來我有問被告，被告說其
    他股東也有分到。而我知道巨洋砂石行還有其他大型機具沒
    有處理，因為怕被偷，所以其他股東讓廠商拆回保管，戊○○問我這些大型機具如何解決，我說當然是處理債務，但沒
    有包括丙○○的債務，因為在受天宮那一次，我就明確表示
    當時沒有列出的債權人就不包括在裡面，丙○○所說債務是
    其經營管理期間所積欠的，真假無從查證，所以無法承擔這
    些債務。」等語（見原審卷第頁79至82頁）。
  (五)證人伍錦蓮於94年9月5日檢察官訊問時證稱：「我只知道出
    售設備是要還以丙○○名義所負的債務。我不知道以丙○○
    名義所負債務有多少，設備賣掉後，我有拿到10萬元的股金
    。廖文榜跟我說他有拿到出雙設備其中的20萬元，我再去向
    丁○○要，丁○○再拿10萬元給我。」等語（見94年度他字
    第740號偵查卷第15頁）。證人伍錦蓮於95年3月9日檢察官
    訊問時證稱：「（問：於93年10月15日在戊○○家開會時，
    討論巨洋砂石行現存鐵製設備及剩餘砂石出售，出售所得用
    來清償砂石行以丙○○名義所開支票債務？）當時只說出售
    機具及砂石所得要清償公司債務。」等語（見95年度偵字第
    330號偵查卷第15頁）。證人伍錦蓮於原審證稱：「我有去
    過戊○○住處二次，談有關於賣廢鐵、砂石、及其他零零碎
    碎砂石場的東西，結論是先還巨洋砂石行之便當錢、修理機
    器工錢、員工薪資等幾千至幾萬元之小債務，剩下的股東可
    以分，丙○○有說還小筆債務剩下的錢，他不要參與分配，
    由其他股東分配就好，至於那些小債務之金額，要丙○○與
    被告去算才知道，當天沒有談到具體金額，當天也有談到要
    處理大型機具的事，但這些大型機具還沒有賣出去。」等語
    （見原審卷第107至113頁）。
  (六)證人廖文榜於94年9月15日檢察官訊問時證稱：「丁○○有
    給我20萬元，她說那是出售砂石行剩餘設備所得的錢，再按
    照股東出資額所分的股款。我不知道丙○○、伍錦蓮有開會
    要用出售砂石行設備的錢來償還以丙○○名義所負的債務。
    」等語（見94年度他字第740號偵查卷第16頁）。證人廖文
    榜於原審證稱：「丙○○於93年10月15日載我和伍錦蓮去戊○○住處，因為我耳朵不好，沒有聽清楚那次大家在討論什
    麼，巨洋砂石行賣廢鐵的事，係後來丙○○告訴我的，但我
    不知道賣多少錢，亦不知道錢如何處理。而被告曾拿給我20
    萬元支票並說係我應該得的錢。」等語（見原審卷第69至72
    頁）。
  (七)綜觀上開四名證人之先後陳述內容，足見被告丁○○、告訴
    人丙○○及證人戊○○、伍錦蓮、廖文榜等人於93年10月15
    日在證人戊○○位於雲林縣斗六市鎮○路46號住處，討論巨
    洋砂石行之大型機具及設備基座等鐵製設備及剩餘砂石出售
    事宜，其中設備機座經以廢鐵形式估價大約160萬元，砂石
    亦經估價大約20餘萬元，經決議出售鐵製設備及剩餘砂石所
    得款項，先清償巨洋砂石行對外所負債務，其餘款項再依出
    資比例分配予股東。然依被告及證人戊○○所述：丁○○付
    給戊○○之款項中，有20萬元係作為繳納電費之用者。惟經
    本院函查結果，巨洋砂石行於92年10月6日廢止用電，93年
    度無用電資料，有台灣電力股份有限公司南投區營業處（以
    下稱南投營業處）96年4月2日D南投字第9603-0428號函附卷
    可稽（見本院卷第43、44頁）。再經本院函查結果，巨洋砂
    石行92年8月份電費：356841元，繳費日期：92年8月29 日
    ；92年9月份電費：271738元，繳費日期：92年10月1日；92
    年10月份電費：205877元，繳費日期：92年11月3日；92 年
    10月份電費：32899元，繳費日期：92年11月3日。有南投營
    業處96年5月23日D南投字第9605-0307號函附卷可參（見本
    院卷第170、171頁）。而該電費繳款，係以巨洋砂石行張嘉
    珮之支票支付兌現，亦有台中商業銀行十九甲分行96年6月
    15日九十六年中十九字第09609300100號函暨支票影本在卷
    可稽（見本院卷第173至176頁）。足證本件電費並非由戊○○支付電費之事實，與被告及證人戊○○等先前在原審所述
    之情節不符。而證人戊○○於本院先證稱：「當初有一個股
    東己○○，是乙○○授權給己○○找我合夥，後來發現有電
    費20幾萬元沒有繳納，我說這個要處理一定要繳納，我就拿
    20萬元給己○○叫他去繳納，之後就開股東會議。‥‥交20
    萬元給己○○是現金，就是在我家開會93年10月15日之後的
    四、五個月。〔後改稱〕是在93年10月15日之前的四、五個
    月交20萬元給己○○。沒有第三人看到。是交給乙○○繳納
    電費。沒有書面憑證資料。都是己○○和我接洽的。」等語
    （見本院卷第103至107頁）。而證人乙○○於本院證稱：「
    電費有一部分是向朋友借的，一部分是怪手被原來賣給我的
    廠商拿回去的退款40萬元，我就拿這40萬元去繳納電費。‥
    ‥沒有跟己○○借錢繳納電費。是由我自己去繳納。沒有委
    託他人代繳，或由別人幫我繳納電費。票是我開的，這些錢
    是我繳納的沒錯。」等語（見本院卷第107至109頁）。嗣後
    證人己○○於本院審理中作證時改稱：「戊○○有交付20萬
    元給我，當初要繳納電費，當時依據乙○○付給台電的電費
    開給三張票，他告訴我其中一張退票（發票日92年11 月25
    日、金額為238776元），是乙○○跟我說的。我拿到錢要交
    給乙○○的時候，他說電費他已經繳掉了，所以他也沒有收
    我這筆錢。我也沒有退還給戊○○。當時沒有通知被告。戊○○不知道我沒有把這20萬元交給乙○○。」等語（見本院
    卷第207至209頁）。證人戊○○於本院作證時改稱：「當時
    丁○○不在場，他不知道我拿錢給己○○。不知道己○○有
    無拿去繳納電費。」等語（見本院卷第210頁）。由此可知
    ，被告所謂交付20萬元給戊○○繳納電費一節，不僅與卷證
    資料不符，且經本院調查明確後，證人己○○、戊○○始改
    口稱，未交給乙○○繳納電費云云。再以證人戊○○自承其
    非巨洋砂石行之股東，且未擔任任何職務，竟然會出資20萬
    元繳納電費，又無法解釋其為何要拿出該款之原因，亦未提
    出其有實際拿出該20萬元之任何憑證。另依廢鐵買賣合約書
    ，巨洋砂石行變賣廢鐵等所得，僅為160萬元，而所謂戊○○之處理費用，竟高達20萬元，又無法證明其究竟有如此大
    之花費或出力之價值，顯與常情有違。因此，被告所謂交予
    戊○○40萬元，應係其出於為自己不法所有之侵占意圖，而
    易持有為所有之行為。
  (八)以上證人所稱開會情形，與依股東出資分配之情節，不僅前
    後不一，且自相矛盾，況且證人伍錦蓮證述：其因廖文榜說
    有分到錢，才去向被告要一節，益足證明，被告原無分配變
    賣款之意思，否則當會開誠佈公，再度邀集所有股東開會討
    論後，再行分配。因此，被告違反原先股東開會之決議，未
    先清償公司之債務，姑不論是否僅有丙○○為公司所負之債
    務，擅將變賣款予以分配，雖就其他股東所分配得款部分，
    尚難認被告有何為自己不法所有意圖之外，就其自己將其餘
    款項全數侵吞入已之行為，亦足認其有侵占之犯意及行為。
    綜上所述，被告所辯顯係事後卸責之詞，不足採信。本件事
    證明確，被告犯行堪予認定。
二、按刑法於民國94年2月2日經總統令修正公布，於95年7月1日
    施行，修正後刑法第2條第1項規定：「行為後法律有變更者
    ，適用行為時之法律。但行為後之法律有利於行為人者，適
    用最有利於行為人之法律。」就刑法罰金及易科罰金部分，
    經依換算及提高標準比較之後，以修正前之規定有利於行為
    人。被告行為後，法律有變更，應依被告行為時之修正前刑
    法之規定處斷。核被告所為，係犯刑法第336條第2項之業務
    侵占罪。經查中華民國九十六年罪犯減刑條例，於民國96年
    7月4日經總統令公布，於96年7月16日施行，被告犯罪之時
    間，係在96年4月24日以前，且所犯之罪符合該條例所規定
    得予減刑之情形，應依該條例諭知其宣告刑及減得之刑。原
    審未予詳查，遽為被告無罪之諭知，尚有未合，檢察官上訴
    指摘原判決不當，為有理由，應予撤銷改判。爰審酌被告犯
    罪之動機、目的、手段，及其品性、生活狀況、智識程度、
    犯罪所生之損害，及犯罪後態度等一情狀，量處如主文第二
    項所示之刑及減得之刑，並依修正前刑法第41條第1項前段
    諭知易科罰金之折算標準。
據上論結，應依刑事訴訟法第369條第1項前段、第364條、第299
條第1項前段，修正後刑法第2條第1項前段，刑法第336條第2項
、修正前刑法第41條第1項前段，中華民國九十六年罪犯減刑條
例第2條第1項第3款、第7條、第9條，罰金罰鍰提高標準條例第1
條前段、修正前第2條，判決如主文。
本案經檢察官甲○到庭執行職務。
中　　華　　民　　國　　96　　年　　8 　　月　　14　　日
            刑事第十一庭  審判長法　官  陳  朱  貴
                                法　官  何  志  通
                                法　官  郭  同  奇
上列正本證明與原本無異。
不得上訴。
                                書記官  康  孝  慈
中　　華　　民　　國　　96　　年　　8 　　月　　17    日
附錄論罪科刑法條
刑法第336條
對於公務上或因公益所持有之物，犯前條第1項之罪者，處1年以
上7年以下有期徒刑，得併科5千元以下罰金。
對於業務上所持有之物，犯前條第1項之罪者，處6月以上5年以
下有期徒刑，得併科3千元以下罰金。
前二項之未遂犯罰之。
